臺灣高等法院民事判決
110年度上易字第156號
上  訴  人  潘玉金
訴訟代理人  陳鼎駿律師
            張筑穎律師
被 上訴 人  新北市新店區新店國民小學

法定代理人  許德田
訴訟代理人  劉師婷律師
            黃俐菁律師  
上列當事人間請求返還不當得利事件，上訴人對於中華民國109
年12月25日臺灣臺北地方法院109年度訴字第43號判決提起上訴
，本院於110年10月26日言詞辯論終結，判決如下：
    主      文
上訴駁回。
第二審訴訟費用由上訴人負擔。
    事實及理由
一、被上訴人主張：上訴人無權占有新北市政府所有、由伊管理
    之新北市○○區○○段000○000地號土地（下合稱系爭土地），
    並在該土地上興建門牌號碼新北市○○區○○路00巷0號建物（
    下稱系爭建物）作為住家使用，占用面積105.08平方公尺（
    584地號92.92平方公尺、585地號12.16平方公尺），經伊發
    函催告上訴人給付使用補償金，迄未給付，伊自得依民法第
    179條規定，請求上訴人按系爭土地公告地價總額年息4％計
    算給付相當於租金之不當得利，即㈠自103年7月1日起至108
    年6月30日止合計新臺幣（下同）41萬7152元，及自起訴狀
    繕本送達翌日即109年1月8日起加計法定遲延利息；㈡自108
    年7月1日起至109年10月31日止合計9萬6257元，及自民事變
    更聲明暨準備㈢狀送達翌日即109年11月26日起加計法定遲延
    利息；㈢自109年11月1日起按月給付7986元（計算式詳如附
    表所示。被上訴人逾此範圍之請求，經原審判決駁回，未據
    其聲明不服）。
二、上訴人則以：系爭建物係伊已逝配偶王仕平服役於國防部軍
    事情報部門期間所獲配之眷舍，國防部與被上訴人有成立使
    用借貸關係，伊為王仕平之遺眷，基於占有連鎖關係，亦有
    權占有系爭建物及系爭土地。系爭建物雖曾於53年12月5日
    因火災毀損，但毀損不嚴重，國防部同意伊與王仕平在未獲
    配新眷舍前得就殘存部分修繕居住使用。國防部從未請求伊
    交還系爭建物及系爭土地，被上訴人亦未曾表示異議，迄今
    50年餘，可見被上訴人已默示同意伊在獲配新眷舍前得繼續
    占有使用系爭土地，且伊係信賴原配住關係之善意占有人，
    依民法第952條規定，於受推定適法所有範圍内得為使用、
    收益，故並非不當得利。又系爭土地業經重測且年代久遠，
    相關資料已逾保存期限，取證困難，依民事訴訟法第277條
    但書規定，伊之舉證責任應予減輕等語，資為抗辯。
三、原審判決命上訴人給付㈠41萬7152元及自109年1月8日起至清
    償日止按週年利率5％計算之利息，㈡9萬6257元及自109年11
    月26日起至清償日止按週年利率5％計算之利息，㈢自109年11
    月1日起按月給付7986元，駁回被上訴人其餘之訴，上訴人
    就其敗訴部分提起上訴，聲明：㈠原判決不利於上訴人部分
    廢棄；㈡上開廢棄部分，被上訴人在第一審之訴及假執行之
    聲請均駁回。被上訴人則答辯聲明：上訴駁回。
四、被上訴人主張系爭土地為新北市所有，其為管理機關，系爭
    建物坐落系爭土地占用土地面積105.08平方公尺等情，為上
    訴人所不爭執，並有土地建物查詢資料、現場照片、地政事
    務所函覆地籍圖、系爭土地之歷年土地登記簿、異動索引及
    申報地價表可稽（見原審卷第11-13、15、17頁、本院卷第2
    29-233頁），又系爭土地自102年1月起至104年12月31日止
    之公告地價即申報地價為每平方公尺1萬5600元，自105年1
    月1日起至106年12月31日止之公告地價為每平方公尺2萬340
    0元，自107年1月1日起至108年12月31日止之公告地價為每
    平方公尺2萬3000元，自109年1月1日起之公告地價為每平方
    公尺2萬2800元，有系爭土地之公告地價及登記第二類謄本
    為證（見原審卷第163-164、23-25、291-293頁、本院卷第2
    29-230頁），堪信此部分事實為真實。
五、被上訴人主張上訴人無權占有系爭土地，上訴人則以前詞置
    辯，並舉國防部軍事情報勤務組54年2月25日(54)益有字第7
    5號函文（下稱系爭函文）所載「台省代建克難營房」、被
    上訴人改建前之校舍平面圖（下稱系爭平面圖）所載「縣府
    代建營房區城」、歷史地圖系統及上訴人之戶籍資料為證（
    見原審卷第63、203-207、243-247頁、本院卷第347頁）。
    按民事訴訟法第277條規定，當事人主張有利於己之事實者
    ，就其事實有舉證之責任；但法律別有規定，或依其情形顯
    失公平者，不在此限。當事人主張之事實，如因年代久遠，
    人物全非，難以查考，而舉證困難，固得依民事訴訟法第27
    7條但書規定，以降低證明度之方式，減輕其舉證責任，惟
    其仍須提出相當之證據，證明至使法院之心證度達到降低後
    之證明度，獲得該待證事實為真實之確信，始得謂已盡舉證
    責任（最高法院107年度台上字第2095號判決意旨參照）。
    查：
　㈠上訴人雖抗辯其配偶王仕平經國防部獲配居住使用系爭建物
    ，國防部與被上訴人有成立使用借貸，基於占有連鎖關係，
    其有權占有系爭土地云云。惟查：
　⒈系爭函文雖記載「台省代建克難營房」，惟係影本，被上訴
    人否認其為真正，而上訴人不能提出原本以供確認其形式上
    真正。經國防部查閱該部老歷資料，亦無系爭函文之檔案資
    料，復無系爭函文上所載「駐地臺北市郵政7019附4號」之
    舊版郵政信箱資料可供查考（見原審卷第111頁、本院卷第1
    91、193頁），國防部軍事情報局亦函覆本院，該○○○○○○○○○
    ○○○（見本院卷第191頁），自難認系爭函文為真正。又系爭
    函文係以「後勤次長室」為受文者，觀其內容：「為函復交
    還台省代建新店營房一節歉難同意」、「…二、查本組在新
    店利用台省代建克難營房整修之眷舍六戶于53年12月5日遭
    火災燬後除申請分配眷舍外，受災眷屬各員曾就殘留部份修
    理居住，故該眷戶等在未獲得分配前，為顧慮工作情緒，歉
    難同意交還。…四、副本抄送台灣省教育廳及新店國校」（
    見原審卷第63頁），故縱認系爭函文為真正，惟上開內容充
    其量僅能證明「後勤次長室」曾來函要求「國防部軍事情報
    勤務組」交還「台省代建新店營房」，而「國防部軍事情報
    勤務組」回函拒絕交還，但並不能證明其有拒絕交還之合法
    權源。況且，系爭函文並無任何資訊可得特定所稱「台省代
    建新店營房」之坐落地點即為系爭土地，及所稱「眷戶」包
    括王仕平與上訴人之事實，自難據為王仕平及上訴人有經國
    防部授權居住使用系爭建物之證明。
　⒉查國防部列管眷舍及眷戶眷籍資料，均無王仕平及上訴人分
    配使用紀錄，系爭土地並非軍方列管用地，且查無「克難營
    房」早期列管土地資料等情，迭經國防部函覆原審明確（見
    原審卷第109-112、157-167頁）。又國防部政治作戰局之國
    防部眷籍資訊管理系統無王仕平及上訴人之資料，其2人均
    非該局列管之原眷戶或違占建戶，系爭土地之管理機關為被
    上訴人，未奉核列入國軍老舊眷村改建總冊之土地清冊，而
    查系爭建物於69年8月18日整編前之門牌號碼○○路00巷0號查
    詢，亦無相關眷籍資訊，該門牌號碼並非國防部政治作戰局
    列管之原眷戶或違占建戶，系爭函文復未說明眷舍核配標的
    及受配人姓名等相關事宜，無法做為眷舍核配之依據等情，
    亦經國防部政治作戰局函覆明確（見原審卷第79、83頁）。
    另王仕平退伍後之資料移轉由新北市後備指揮部管理（見本
    院卷第219頁），該部查無王仕平或其眷屬獲配眷舍位於新
    北市○○區○○路00巷0號之相關資料（見本院卷第237頁之新北
    市後備指揮部函文）。綜上，均無王仕平或上訴人有經國防
    部授權居住使用系爭建物之資料可供憑認。
　⒊查王仕平退伍前職務為「國防部軍事情報勤務組文件整理小
    組少校小組長」，惟其於55年9月1日退伍時所居房地為新北
    市○○區○○路00號之1，坐落土地為同區○○段000地號土地，該
    址之管理機關為財政部國有財產署，並非列管眷村土地，有
    國防部參謀本部參謀次長室函及國防部令可稽（見本院卷第
    261頁、原審卷第241頁），新北市後備指揮部亦函覆本院，
    其管理之移交資料並無王仕平及其眷屬獲配位於新北市○○區
    ○○路00巷0號眷舍之相關資料（見本院卷第219、237頁），
    可見王仕平退伍時之居住地並非系爭建物，退伍時亦未獲配
    位於系爭土地之眷舍。上訴人雖抗辯：王仕平退伍時所居住
    之新北市○○區○○路00號之1即係系爭建物整編前之門牌號碼
    云云，並提出戶籍資料為證（見本院卷第347頁）。惟查，
    系爭建物門牌於59年行政區調整前為「張南里002鄰○○路00
    巷0號」，於69年整編前為「國校里010鄰○○路00巷0號」（
    見本院卷第299頁、原審卷第81頁之新北市歷史門牌檢索系
    統資料），並非○○路00號之0；系爭土地之舊地號為「○○○段
    ○○○段000-000地號」、「○○
　　○段○○○段000-00地號」（見本院卷第303頁之新北市政府地
    政局新舊地建號查詢資料），亦非○○段000地號。至於上訴
    人所提戶籍資料充其量僅能證明其有設籍或居住之事實，仍
    不能證明上訴人有經國防部授予占有使用系爭土地之合法權
    源。
　⒋再查，系爭平面圖上關於「縣府代建營房區域」之記載，似
    與系爭建物坐落系爭土地之位置重疊。惟國防部軍備局工程
    營產中心北部地區工程營產處函覆本院，該平面圖非軍方檔
    案資料，圖中「縣府代建營房區域」非屬官兵之營房或軍方
    管理之財產，亦無移交其他機關管理紀錄或王仕平、上訴人
    之相關資料（見本院卷第135頁），新北市政府教育局亦函
    覆本院，並無系爭平面圖相關資料（見本院卷第235頁），
    則難認該圖為國防部、新北市政府教育局或被上訴人所製作
    ，自難據為國防部與被上訴人就系爭土地有成立使用借貸關
    係，並授權上訴人占有使用系爭建物之證明。　
　⒌上訴人雖另聲請訊問證人郭鍾靜即昔日鄰居，以證明國防部
    允許上訴人居住於系爭建物等情（見本院卷第253、325頁）
    。然遍查國防部及新北市政府自55年以來之列管資料，均無
    任何關於王仕平及上訴人獲配居住在系爭土地之證據，已詳
    述如前，則證人郭鍾靜至多僅能證明王仕平與上訴人長年居
    住於系爭建物之事實，不能證明其等有經國防部授權居住使
    用之法律關係，亦無從證明國防部與上訴人有成立使用借貸
    之法律關係，自無訊問證人之必要。
　㈡又按單純之沈默，與默許同意之意思表示不同，對無權占有
    人之使用未加異議，僅單純沈默而未為制止者，不生任何法
    律效果，亦非默許同意使用（最高法院105年度台上字第13
    號判決意旨參照）。本件被上訴人就上訴人長年居住於系爭
    建物之事實，僅單純沉默未為制止，亦難認有同意王仕平與
    上訴人在系爭土地上繼續居住之默示意思表示。
　㈢按善意占有人，依推定其為適法所有之權利，得為占有物之
    使用及收益，民法第952條固有明文。惟占有人於占有物上
    行使之權利，推定其適法有此權利者，於占有已登記之不動
    產而行使物權，不適用之，民法第943條第1項及第2項第1款
    亦有明文。是不動產既已登記為權利人所有，該登記權利人
    即得主張物權，該不動產占有人即無從依民法第943條規定
    ，主張其為善意而推定為有權占有，以對抗該不動產登記權
    利人（民法第943條於99年2月3日修正理由參照）。查系爭
    土地既登記為新北市所有，被上訴人為管理機關，則依上開
    說明，上訴人縱占有系爭土地，亦不受適法權利之推定，不
    得依民法第952條規定主張就占有物有使用收益之權利。
　㈣綜上，上訴人抗辯有占有使用系爭土地之合法權源，惟其所
    提證據尚難使本院心證達到降低後之證明度，則依上開說明
    ，上訴人所辯難認可取，被上訴人主張上訴人無權占有系爭
    土地堪可採信。
六、按無權占有他人所有物或地上物，可能獲得之相當於租金之
    利益，應以客觀上占有人所受之利益為衡量標準。而按城市
    地方房屋之租金，以不超過土地及其建築物申報總價額年息
    10％為限，此項規定於租用基地建築房屋者亦得準用，土地
    法第97條第1項及第105條分別定有明文。又公有土地以各該
    宗土地之公告地價為申報地價，免予申報，平均地權條例施
    行細則第21條前段亦有明文。準此，被上訴人主張上訴人無
    權占有系爭土地，應以系爭土地公告地價總額不超過年息10
    ％計算其所獲得相當於租金之不當得利等語，即屬有據。爰
    審酌系爭土地位於新北市新店區，緊鄰被上訴人校園之靜謐
    巷道內，前有碧潭風景區，鄰近有餐廳、停車場、便利商店
    、市場，步行至捷運新店站約8分鐘等情（見原審卷第245、
    247頁），認被上訴人請求按系爭土地公告地價總額年息4％
    計算本件相當於租金之不當得利（計算式詳如附表所示），
    尚屬適當。又按遲延之債務，以支付金錢為標的者，債權人
    得請求依法定利率計算之遲延利息，民法第233條第1項前段
    定有明文。查被上訴人於108年9月9日即已通知上訴人給付
    自103年7月1日起至108年6月30日之土地補償金，再於同年1
    0月1日委由律師發函催告上訴人給付，有函文及郵件收件回
    執可考（見原審卷第19-21頁），起訴後，又在原審追加請
    求上訴人給付108年7月1日以後之不當得利（見原審卷第281
    -286頁），上訴人迄未給付而陷於遲延。則被上訴人請求上
    訴人就103年7月1日至108年6月30日之不當得利合計41萬715
    2元，應自起訴狀繕本送達翌日即109年1月8日（見原審卷第
    39頁之送達證書）起加計法定遲延利息，就108年7月1日至1
    09年10月31日之不當得利合計9萬6257元，應自民事變更聲
    明暨準備㈢狀送達翌日即109年11月26日（見原審卷第297頁
    之送達證書）起加計法定遲延利息，亦屬有據。　　　　　
七、綜上所述，被上訴人依民法第179條規定，請求上訴人給付㈠
    41萬7152元及自109年1月8日起至清償日止按週年利率5％計
    算之利息、㈡9萬6257元及自109年11月26日起至清償日止按
    週年利率5％計算之利息、㈢自109年11月1日起按月給付7986
    元，核屬有據，應予准許。從而原審就此部分為上訴人敗訴
    之判決，並無不合。上訴論旨指摘原判決此部分不當，求予
    廢棄改判，為無理由。
八、本件事證已臻明確，兩造其餘之攻擊或防禦方法及所用之證
    據，經本院斟酌後，認為均不足以影響本判決之結果，爰不
    逐一論列，附此敘明。
九、據上論結，本件上訴為無理由，依民事訴訟法第449條第1項
    、第78條，判決如主文。
中　　華　　民　　國　　110 　年　　11　　月　　16　　日
                  民事第二十五庭
                      審判長法  官  謝碧莉
                            法  官  楊惠如
                            法  官  林晏如
正本係照原本作成。
不得上訴。
中　　華　　民　　國　　110 　年　　11　　月　　16　　日

  　　　　　　　　　　　　　書記官  簡維萍

附表（單位：新臺幣，元以下四捨五入）：
　　1、自103年7月1日至104年12月31日合計549天，占用系爭58
       4土地部分，以每平方公尺1萬5600元計算，給付總額：
　　   15,600元×92.92㎡×4％×549/365天＝87,211元　  
　　2、自105年1月1日起至106年12月31日合計2年，占用系爭58
       4土地部分，以每平方公尺2萬3400元計算，給付總額：
       　
　　　 23,400元×92.92㎡×4％×2年＝173,946元
　　3、自106年1月1日至106年12月31日合計1年，占用系爭585
       土地部分，以每平方公尺2萬3400元計算，給付總額：
　　   23,400元×12.16㎡×4％×1年＝11,382元　
　　4、自107年1月1日至108年6月30日合計546天，占用系爭土
       地部分，以每平方公尺2萬3400元計算，給付總額：
　　　 23,000元×105.08㎡×4％×546/365天＝144,613元　
　　5、自108年7月1日至108年12月31日合計184天，占用系爭土
       地部分，以每平方公尺2萬3400元計算，給付總額：
　　   23,000元×105.08㎡×4％×184/365天＝48,734元　
　　6、自109年1月1日至109年10月31日合計181天，占用系爭土
       地部分，以每平方公尺2萬2800元計算，給付總額：
 　　  22,800元×105.08㎡×4％×181/365天＝47,523元
　　7、自109年11月1日起，占用系爭土地部分，以每平方公尺2
       萬2800元計算，按月給付金額：
　　   22,800元×105.08㎡×4％×1/12年＝7,986元